【裁判字號】    89,上易,128
【裁判日期】    890613
【裁判案由】    返還價金
【裁判全文】
台灣高等法院民事判決  八十九年度上易字第一二八號
    上  訴  人  宏巨建設股份有限公司
    法定代理人  鍾光豐
    上  訴  人  再宏建設股份有限公司
    法定代理人  陳傳生
    共      同
    訴訟代理人  簡泰正律師
    被 上訴 人  甲○○      .
    訴訟代理人  朱為豪                住台北縣永和市○○街一二九巷一號四樓
右當事人間返還價金事件，上訴人對於中華民國八十九年一月十二日臺灣台北地方法
院八十八年度訴字第四一三七號第一審判決提起上訴，本院判決如左：
    主    文
上訴駁回。
第二審訴訟費用由上訴人負擔。
    事    實
甲、上訴人方面：
一、聲明：
  (一)原判決關於上訴人應給付被上訴人新台幣（下同）肆拾捌萬伍仟元及利息之部分
    暨訴訟費用之負擔與假執行之宣告均廢棄。
  (二)右廢棄部分，被上訴人在第一審之訴及假執行之聲請均駁回。
  (三)訴訟費用由被上訴人負擔。
二、陳述：除與原判決所載相同者，予以引用外，補述略稱：
  (一)被上訴人違約停止繳款在先，為脫免違約責任，竟以不實之理由片面違法解除契
    約並要求上訴人返還價金，不僅違約亦違反誠信原則，其違約情節顯然極為重大
    ，上訴人依約將被上訴人已繳之價款沒收作為保證金，應屬合理。原判決既認被
    上訴人之主張不可採，卻又認為被上訴人係因基地位置未合原意而停止繳款，違
    約情節尚非重大，而認上訴人所沒收之違約金過高云云，顯然矛盾。
  (二)上訴人因被上訴人未依約給付價款而解除契約，受有已支出銷售費用之損害四十
    四萬五千八百元及所失利益一百六十一萬七千元，共計二百零六萬二千八百元，
    再加上因系爭房地未能再行出售所產生之資金積壓、房地本身之管理及人事費用
    、被上訴人欠繳所生之遲延利息等支出，顯已超出被上訴人已繳價金一百三十八
    萬五千元甚多，足見上訴人解約後沒收被上訴人已繳價金作為違約金，其數額應
    屬相當，未有過高之情事。且依系爭買賣契約第二十二條第二項之約定，上訴人
    最高得沒收之金額為房地總價之百分之二十即一百五十四萬元，益見上訴人所沒
    收之違約金並無過高之可言。
三、證據：除援用原審所提證據外，補提：內政部版「預售屋買賣契約書範本」影本
    一件為證。
乙、被上訴人方面：
一、聲明：上訴駁回。
二、陳述：除與原判決所載相同者，予以引用外，補述略稱：買賣之初被上訴人並不
    知基地位置。
三、證據：援用原審所提證據。
    理    由
一、本件被上訴人起訴主張：伊於民國（下同）八十六年八月一日購買上訴人共同投
    資興建之「希望之河」Ｃ２棟六樓預售屋及其應有部分之土地暨車位一個，房地
    總價六百九十萬元，車位八十萬元，合計七百七十萬元，簽約後並按期付款至第
    十五期，共已給付一百三十八萬五千元。惟伊嗣後發現房屋所在之基地與環河快
    速道路間尚隔有一條馬路即溪園路，此與上訴人用以推銷本案之廣告圖說，表示
    基地緊臨環河快速道路及銷售人員亦以此為賣點大力向被上訴人促銷者，顯不相
    符，上述誤差，已嚴重影響房屋價值、使用效能及整體品質，與伊之預期不符，
    為可歸責於上訴人之重大瑕疵，又因房屋已興建完成而無法補正，伊乃於八十八
    年八月三十日函知上訴人解除本件買賣契約，契約解除後，伊得依不完全給付及
    物之瑕疵擔保責任，請求上訴人依民法第二百五十九條第一款規定，給付應回復
    原狀之金額；又如認被上訴人不得解除契約，則上訴人已解除系爭契約並沒收被
    上訴人已付之全部價金，因上訴人所沒收之違約金過高，請求法院依職權核減違
    約金數額，命上訴人將超額沒收之價款及其利息返還予被上訴人。（原法院就被
    上訴人請求超過四十八萬五千元及自八十八年十月六日起至清償日止按週年利率
    百分之五計算之利息部分予以駁回，被上訴人未提起上訴，該部分業已確定。）
二、上訴人則以：系爭房屋之基地與環河快速道路間隔有一條馬路即溪園路之事實，
    業於廣告圖說中清楚揭示，伊事後依主管機關所核准之設計圖說興建系爭房屋，
    其中之基地位置與廣告圖說完全相符，上訴人之廣告圖說內，更無系爭房屋之基
    地「緊臨」環河快速道路等字樣，系爭房屋既無被上訴人所指之瑕疵，被上訴人
    之解約即非合法，其請求返還已付之價款為無理由。又被上訴人自第十六期起即
    未繳交房地價款，上訴人於八十八年七月二十六日及八月十三日二次催告，未獲
    置理後，已於同年九月十四日解除系爭買賣契約，並沒收被上訴人已付之價款一
    百三十八萬五千元；因上訴人沒收之價款尚低於上訴人因契約解除所受之損害及
    所失利益之數額，更未逾契約所訂房地總價之百分之二十，故亦無違約金過高之
    問題等語，資為抗辯。
三、查被上訴人於前開時間，以七百七十萬元向上訴人購買系爭預售房地及車位，簽
    約後已按期付款至第十五期計一百三十八萬五千元，自第十六期起未再付款之事
    實，為兩造所不爭執，且有被上訴人所提之房地預定買賣契約書附卷可稽，則上
    訴人於被上訴人未按期繳款後之八十八年七月二十六日及八月十三日以存證信函
    催告，因未獲置理，於同年九月十四日以存證信函依契約第二十二條第二項之約
    定，解除系爭買賣契約，於法尚屬有據。
四、次查依兩造所訂房地預定買賣契約第二十二條第二項約定買方違反第七條第二項
    規定（按指付款條件及方式之約定）者，賣方得沒收依房地總價款百分之二十計
    算之金額，該沒收之金額超過已繳價款者，則以已繳價款為限，則上訴人除依法
    解約，並主張將被上訴人所繳全部價金一百三十八萬五千元全部沒收，固非無據
    ，惟按約定之違約金額過高者，法院得減至相當之數額，民法第二百五十二條定
    有明文。又，約定之違約金是否過高，應就債務人如能如期履行債務時，債權人
    可得享受之一切利益及依一般客觀事實、社會經濟狀況及當事人所受損害情形，
    以為酌定標準，而債務已為一部履行者，亦得比照債權人所受利益減少其數額（
    最高法院五十一年台上字第一九號、四十九年台上字第八０七號判例參照）。經
    查：
  (一)本件係屬預售屋之買賣，依系爭買賣契約之約定，被上訴人之繳款係依據付款明
    細表於接獲上訴人之書面繳款通知單陸續繳納，則被上訴人履行契約之程度越高
    ，繳納之價金越多，被沒收充當違約金之數額亦相對增加，實有失違約金係為確
    保債務履行之本質。
  (二)查上訴人與訴外人新聯輝公司就「希望之河」預售房地，訂有「廣告製作及業務
    銷售合約書」，約定以總價額之百分五．五作為廣告企劃服務費，如銷售率達百
    分之六十以上時，則改以售出房地、車位底價百分之六作為計算服務費之標準；
    上訴人已因系爭房地支付新聯輝公司四十四萬五千八百元之服務費，本件契約解
    除後，已無從向新聯輝公司請求返還，有上訴人於原法院提出之廣告製作及業務
    銷售合約書、請款單及佣金請款明細表、請款明細表為證，被上訴人就此並不爭
    執，此部分屬因被上訴人債務不履行所致上訴人之積極損害。
  (三)上訴人雖以其出售系爭房地後本可獲取一定之利潤，惟因被上訴人未如期履行，
    致伊解除契約，因而無法獲得原可取得之利潤，而依據財政部賦稅署所公布之八
    十七年度之同業利潤標準，房屋建築營造之毛利率為百分之二十一，主張依此伊
    可得之合理利潤為一百六十一萬七千元屬伊因被上訴人債務不履行所喪失之利益
    云云。惟查被上訴人未依約履行債務，固使上訴人未能取得因履行債務可獲致之
    利潤，然上訴人仍可再行出賣系爭房地，再出賣並非即無利可圖，此由系爭房地
    上訴人與新聯輝公司簽訂之銷售底價為七百四十三萬元，實際以七百七十萬元賣
    出，其他房地亦多能超出底價成交（見原審卷外附被證七請款單及佣金請款明細
    表），因之上訴人逕以房地總價之百分之二十一作為其所失利益，尚難採信。本
    院衡酌上開情節及系爭買賣契約經解除後，至上訴人再賣出之期間內，其資金成
    本、房地管理、人事費用、銷售之服務費等支出（惟不能合計二次銷售所支出之
    服務費作為上訴人所受之損害）、併考量被上訴人已繳付三十期分期款中之十五
    期，違約情節尚非重大情形及不動產市場經濟情勢等客觀因素，認上訴人得沒收
    之違約金數額以九十萬元為相當。上訴人主張沒收之一百三十八萬五千元中逾九
    十萬元之數額即四十八萬五千元部分，洵非正當，從而被上訴人依民法第二百五
    十九條第一款規定請求返還四十八萬五千元部分，並其法定遲延利息即屬有據，
    應予准許。原審就此部分為上訴人敗訴之判決並依兩造之聲請分別為假執行及免
    為假執行之宣告，於法並無不合。上訴意旨指摘原判決關於此部分不當，求予廢
    棄改判，為無理由，應予駁回。
五、據上論結，本件上訴為無理由，依民事訴訟法第四百四十九條第一項、第七十八
    條、第八十五條第一項前段，判決如主文。
中      華      民      國    八十九    年      六      月    十三      日
                                  民事第十五庭
                                      審判長法  官  蘇  永  宜
                                            法  官  何  菁  莪
                                            法  官  陳  昆  煇
右正本係照原本作成。
不得上訴。
中      華      民      國    八十九    年      六      月    十五      日
                                            書記官  顧  正  榕


司法院資訊處製作；財團法人民間司法改革基金會備份。
